臺灣高等法院臺中分院民事判決　　　　 93年度上易字第337號
上　訴　人　宇○○
訴訟代理人　黃秀惠律師
複代理人　　ａ○○
被上訴人　　甲○○
被上訴人　　乙○○
被上訴人　　丙○○
被上訴人　　丁○○
被上訴人　　黃○○
被上訴人　　Ｚ○○
　　　　　　　　　　　　3號
被上訴人　　申○○○
被上訴人　　Ｔ○○
被上訴人　　Ｖ○○
　　　　　　　　　　　　1號
被上訴人　　Ｒ○○
　　　　　　　　　　　　1號
被上訴人　　Ｌ○○
　　　　　　　　　　　　2號
被上訴人　　Ｋ○○
　　　　　　　　　　　　2號
被上訴人　　Ｆ○○
被上訴人　　戌○○○
被上訴人　　Ｙ○○
被上訴人　　Ｍ○○
　　　　　　　　　　　　1號
被上訴人　　Ｊ○○
　　　　　　　　　　　　號
被上訴人　　壬○○○
被上訴人　　己○○
被上訴人　　午○○
被上訴人　　庚○○
被上訴人　　癸○○
　　　　　　　　　　　　之1
被上訴人　　辛○○
　　　　　　　　　　　　45弄10號
被上訴人　　丑○○
被上訴人　　子○○
　　　　　　　　　　　　弄9號
被上訴人　　寅○○
被上訴人　　戊○○
被上訴人　　玄○○
被上訴人　　天　○
　　　　　　　　　　　　33號
被上訴人　　Ａ○○
　　　　　　　　　　　　33號
法定代理人　ｄ○○
被上訴人　　宙○○
　　　　　　　　　　　　37號
被上訴人　　地○○
被上訴人　　Ｕ○○○
　　　　　　　　　　　　21號
被上訴人　　亥　○
　　　　　　　　　　　　弄1號
被上訴人　　未○○○
　　　　　　　　　　　　7樓
　　　　　　　　　　　　樓
被上訴人　　Ｘ○○
被上訴人　　辰○○
被上訴人　　Ｏ○○
　　　　　　　　　　　　10號
被上訴人　　Ｗ○○（即ｅ○○128地號土地之承當訴訟人）
被上訴人　　ｅ○○
　　　　　　　　　　　　29號
被上訴人　　Ｈ○○
被上訴人　　Ｉ○○
　　　　　　　　　　　　31號
被上訴人　　ｂ○○
被上訴人　　Ｐ○○ （劉建源之承受訴訟人）
被上訴人　　Ｎ○○(兼ｃ○○之承當訴訟人)
被上訴人　　Ｇ○○
被上訴人　　酉○(即陳光明之承當訴訟人)
被上訴人　　卯○○
被上訴人　　Ｄ○○
被上訴人　　Ｅ○○
被上訴人　　Ｃ○○
　　　　　　　　　　　　之2號
被上訴人　　Ｂ○○
　　　　　　　　　　　　號3
被上訴人　　Ｓ○○
被上訴人　　Ｑ○○
被上訴人　　巳○○○
上列當事人間分割共有物事件，上訴人對於中華民國93年7月15
日臺灣臺中地方法院87年度訴字第1078號第一審判決提起上訴，
本院於96年5月15日言詞辯論終結，判決如下：
    主  文
原判決除確定部分（即原判決主文第八、九、十二項）外廢棄。
被上訴人黃○○、Ｚ○○、甲○○、乙○○、丙○○、丁○○；
申○○○、Ｔ○○、Ｖ○○、Ｒ○○、Ｌ○○、Ｋ○○；Ｆ○○
、戌○○○、Ｙ○○、Ｍ○○、Ｊ○○；庚○○、癸○○、辛○
○、丑○○、子○○、寅○○，壬○○○、己○○、午○○；戊
○○應就其等被繼承人劉生所有坐落台中縣新社鄉○○段大南小
段108地號、地目建、面積3472平方公尺土地、及坐落台中縣新
社鄉○○段大南小段128地號、地目建、面積1248平方公尺土地
、應有部分各為16分之2辦理繼承登記。
被上訴人申○○○、Ｔ○○、Ｖ○○、Ｒ○○、Ｌ○○、Ｋ○○
應就其等被繼承人劉焉明所有坐落台中縣新社鄉○○段大南小段
108地號、地目建、面積3472平方公尺土地、及坐落台中縣新社
鄉○○段大南小段128地號、地目建、面積1248平方公尺土地、
應有部分各為16分之2辦理繼承登記。
兩造共有坐落台中縣新社鄉○○段大南小段108地號、地目建、
面積3472平方公尺之土地，其分割方法如附圖一即台中縣東勢地
政事務所95年7月25日土地複丈成果圖所示，編號B部分為道路，
由全體共有人保持共有；自編號B1至編號B25號依序由各共有人
單獨取得（複丈成果圖中之B12劉俊鑾應更正為Ｅ○○；B13宇○
○應更正為宙○○）、或保持公同共有（即B16部分為劉生全體
繼承人共27人、B22部分為劉焉明全體繼承人共6人，由其等各保
持公同共有）。
兩造共有坐落台中縣新社鄉○○段大南小段128地號、地目建、
面積1248平方公尺之土地，其分割方法如附圖二即台中縣東勢地
政事務所95年7月25日土地複丈成果圖所示，自編號A1至編號A20
號依序由各共有人單獨取得、或保持共有（即編號A19、A20部分
）、或保持公同共有（即A1部分為劉焉明全體繼承人申○○○等
6人、A11部分為劉生全體繼承人甲○○等27人，由其等各保持公
同共有）。
坐落台中縣新社鄉○○段大南小段108地號土地，各共有人間互
為找補之金額，如附表一所示。
坐落台中縣新社鄉○○段大南小段128地號土地，各共有人間互
為找補之金額，如附表二所示。
第一、二審訴訟費用，由兩造按附表三、四所示應有部分之比例
負擔。
    事實及理由
一、按當事人於訴訟程序進行中死亡者，應由其繼承人承受訴訟
    。民事訴訟法第168條、第175條第2項定有明文。本件被上
    訴人劉建源於民國94年12月26日死亡，Ｐ○○為其法定繼承
    人，並已辦理系爭108地號土地應有部分3/64繼承登記完畢
    ，有戶籍謄本、及土地登記謄本在卷可稽（見本院卷(三)第93
    、98頁），並經其聲明承受訴訟在案，爰列Ｐ○○為本件被
    上訴人由其續行訴訟。
二、次按當事人喪失訴訟能力，訴訟程序在有法定代理人承受其
    訴訟以前當然停止。民事訴訟法第170條定有明文。本件被
    上訴人Ａ○○因罹患血管性失智症，精神狀態已達心神喪失
    之程度一節，業經台灣台中地方法院96年度禁字第14號裁定
    為禁治產人，有該民事裁定在卷可稽 (見本院卷(四)第233頁
    ），被上訴人Ａ○○喪失訴訟能力，其配偶ｄ○○為其法定
    代理人，並經上訴人聲明ｄ○○承受訴訟在案（見本院卷(四)
    第236頁）．爰列ｄ○○為其法定代理人續行訴訟。
三、再按訴訟繫屬中為訴訟標的之法律關係，雖移轉於第三人，
    於訴訟無影響。但第三人如經兩造同意，得聲請代當事人承
    當訴訟。前項但書情形，僅他造不同意者，移轉之當事人或
    第三人得聲請法院以裁定許第三人承當訴訟。民事訴訟法第
    254條第1、2項定有明文。被上訴人Ｎ○○於本件訴訟繫屬
　  中，受讓被上訴人ｃ○○就系爭128地號土地應有部分之2/1
    6，並辦妥所有權移轉登記，有土地買賣所有權移轉契約書
    、土地增值稅繳款書、及土地所有權狀等件在卷可稽（見本
    院卷(三)第197至199頁），被上訴人Ｎ○○就上開部分聲請承
    當訴訟；又Ｗ○○受贈自被上訴人ｅ○○就系爭128地號土
    地應有部分之1/80（見本院卷(二)第71頁）；及被上訴人酉○
    之夫陳治德向前手陳光明買受系爭128地號土地應有部分之
    3/32，嗣陳治德死亡，酉○因繼承取得該應有部分，並已辦
    妥所有權移轉登記，有土地登記謄本在卷可稽（見本院卷(二)
    第2至3頁）。Ｗ○○、Ｎ○○、酉○等三人均聲請承當訴訟
　　，經本院通知上訴人、及ｃ○○、ｅ○○、陳光明是否同意
  　由上開三人承當訴訟，惟逾期並未據ｃ○○等人表示同意，
    本院爰依上開規定裁定准許Ｎ○○、Ｗ○○、酉○承當訴訟
    ，合先說明。
四、被上訴人除玄○○、天○、亥○、Ｘ○○、Ｏ○○、Ｎ○○
    外，其餘被上訴人經合法通知未於言詞辯論期日到場，核無
    民事訴訟法第386條各款所列情形，爰依上訴人聲請，由其
    一造辯論而為判決。
五、上訴人起訴主張：
  (一)坐落台中縣新社鄉○○段大南小段108地號、地目建、面積
    3472平方公尺之土地為上訴人與劉生、劉焉明、劉再興，及
    玄○○、天○、Ａ○○、宙○○、地○○、Ｏ○○、ｅ○○
    、Ｈ○○、Ｉ○○、ｂ○○、Ｄ○○、Ｅ○○、Ｃ○○、Ｂ
    ○○、Ｓ○○、Ｑ○○、劉建源等人所共有。
  (二)坐落台中縣新社鄉○○段大南小段128地號、地目建、面積
    1248平方公尺之土地為上訴人與劉生、劉焉明、劉再興、陳
    光亮、宙○○、地○○、ｅ○○（嗣贈與予其子Ｗ○○）、
    Ｈ○○、Ｉ○○、ｂ○○、Ｄ○○、Ｅ○○、Ｃ○○、Ｂ○
    ○、Ｓ○○、Ｑ○○、Ｎ○○、Ｇ○○、陳光明（嗣出賣予
    酉○之夫陳治德）、卯○○、辰○○等人所共有。
  (三)劉生於54年10月4日死亡，其繼承人為劉焉豹、劉焉明、劉
    春福、陳劉秀妹及戊○○等5人。劉焉豹之繼承人余劉阿
    足先於劉焉豹死亡，其繼承人為黃○○、Ｚ○○、甲○○、
    乙○○、丙○○、丁○○。劉焉明於69年8月26日死亡，
    其繼承人為申○○○、Ｔ○○、Ｖ○○、Ｒ○○、Ｌ○○、
    Ｋ○○。劉春福於74年6月9日死亡，其繼承人為Ｆ○○、
    戌○○○、Ｙ○○、Ｍ○○、Ｊ○○。陳劉秀妹於66年12
    月30日死亡，其繼承人為配偶陳德松、及子女庚○○、癸○
    ○、辛○○、丑○○、子○○、寅○○，嗣陳德松與壬○○
    ○結婚，生有子女己○○、午○○，而陳德松於83年1月17
    日死亡，陳德松死亡時之繼承人為壬○○○、己○○、午○
    ○。
  (四)劉焉明除為劉生之繼承人外，其本身就系爭108、128地號土
    地應有部分亦各為16分之2，其死亡後，其繼承人為申○○
    ○、Ｔ○○、Ｖ○○、Ｒ○○、Ｌ○○、Ｋ○○。
  (五)共有人劉生之繼承人計有：被上訴人黃○○、Ｚ○○、甲○
　　○、乙○○、丙○○、丁○○；申○○○、Ｔ○○、Ｖ○○
  　、Ｒ○○、Ｌ○○、Ｋ○○；Ｆ○○、戌○○○、Ｙ○○、
    Ｍ○○、Ｊ○○；庚○○、癸○○、辛○○、丑○○、子○
    ○、寅○○，壬○○○、己○○、午○○；及戊○○共27人
    ，其等就被繼承人劉生共有之系爭108、128地號土地，均尚
    未辦理繼承登記。又被上訴人申○○○、Ｔ○○、Ｖ○○、
    Ｒ○○、Ｌ○○、Ｋ○○，其等就被繼承人劉焉明共有之系
    爭108、128地號土地亦未辦理繼承登記，爰訴請上開被上訴
    人應辦理繼承登記後而為裁判分割。
  (六)又系爭土地為兩造所共有，兩造並無不為分割之約定，亦無
    不能分割之情形，茲因無法達成分割之協議，為利各共有人
    利用及發揮土地效益，乃訴請裁判分割等語。
六、原審判決（確定部分不列入）：
  (一)甲○○、乙○○、丙○○、丁○○，應代位繼承余劉阿足就
    繼承於劉焉豹，劉焉豹再繼承於其被繼承人劉生共有坐落台
    中縣新社鄉○○段大南小段98地號、地目建、面積2405平方
    公尺，同小段108地號、地目建、面積3472平方公尺，同小
    段128地號、地目建、面積1248平方公尺，同小段128-2地號
    、地目建、面積122平方公尺等4筆土地，應有部分各為2/16
    中之1/15應繼分辦理繼承登記。
  (二)黃○○、Ｚ○○應就再轉被繼承人劉生共有前項4筆土地，
    應有部分各為2/16中之1/15應繼分辦理繼承登記。
  (三)申○○○、Ｔ○○、Ｖ○○、Ｒ○○、Ｌ○○、Ｋ○○，應
    就再轉被繼承人劉生及被繼承人劉焉明，分別共有前項4筆
    土地，應有部分各2/16中之各1/30應繼分辦理繼承登記。
  (四)Ｆ○○、戌○○○、Ｙ○○、Ｍ○○、Ｊ○○，應就其再轉
    被繼承人劉生共有前項4筆土地，應有部分各2/16中之各1/2
    5應繼分辦理繼承登記。
  (五)壬○○○、己○○、午○○，應就其被繼承人陳德松繼承於
    其再轉被繼承人劉生共有前項4筆土地，應有部分各2/16中
    之各1/35應繼分辦理繼承登記。
  (六)庚○○、癸○○、辛○○、丑○○、子○○、寅○○，應就
    其再轉被繼承人劉生共有前項4筆土地，應有部分各2/16中
    之各1/35應繼分辦理繼承登記。
  (七)戊○○應就其被繼承人劉生共有前項4筆土地，應有部分2/1
    6中之1/5應繼分辦理繼承登記。
  (八)兩造就系爭二筆土地、及坐落同小段98、及128-2地號土地
    均採變賣分割，價金按兩造原應有部分之比例分配。
七、上訴人不服原判決就系爭二筆土地為變賣分割之判決，提起
    本件上訴，於本院聲明，求為判決：
  (一)原判決主文第10項關於坐落台中縣新社鄉○○段大南小段10
    8地號土地變賣分割、第11項關於同上小段128地號土地變賣
    分割部分廢棄。
  (二)上廢棄部分，兩造共有坐落台中縣新社鄉○○段大南小段10
    8地號、地目建、面積3472平方公尺土地、及同地段第128地
    號、地目建、面積1248平方公尺土地，應為原物分割，分割
    方法分別如附圖一、二所示。
  (三)第一、二審訴訟費用按兩造應有部分比例分擔。
  (至上訴人就坐落同段98、及128-2地號土地變價分割部分，並
　未據其提起上訴，該部分已告確定，不在本院審理範圍內）。
  上訴人並補充陳述稱：
  (一)原審判決採變賣分割，嚴重損及全體共有人之利益，理由如
    下：原審並未考量多數共有人現居住該地之事實，如將該
    土地予以變價拍賣，共有人勢必無力籌資購買該地，而該地
    經拍賣結果，即使分得價金，亦必須捨祖居故地另購他地建
    屋居住，徒增各共有人困擾。原審所稱Ｇ○○等共有人持
    分過小又未能維持共有云云，惟其等共有人應有部分雖小，
    但如欲建築，仍可以畸零地合併使用、或相互買賣等方式以
    資解決，原審僅以此理由將系爭128地號土地予以變賣，對
    持分多者之共有人亦失公平。原審並未考量多數共有人希
    望原物分割之意願、及土地如遭賤賣對全體共有人成之損失
    。
  (二)系爭土地經上訴人與其他共有人多次協商結果，經鈞院函請
    東勢地政事務所製圖，系爭108、128地號土地分割方法，如
    95年7月25日複丈成果圖所示，分歸由共有人單獨、或維持
    共有取得。
　(三)另就共有人Ｘ○○表示欲與其兄弟姐妹亥○、Ｕ○○○、未
  　○○○分配土地相鄰部分，茲因考量其他共有人現居房屋之
    保留、及共有人間應有部分之比例，故無法作此分配。
　(四)又共有人Ａ○○、天○現有房屋，及祠堂於分割後皆予保留
　　。
八、被上訴人補充陳述部分：
　(一)甲○○、乙○○、丙○○、丁○○於本院聲明，求為判決：
  　上訴駁回。並補充陳述：不同意上訴人主張之原物分割方案
    ，系爭土地共有人眾多，所能分得之土地極小，毫無經濟價
    值，故本件仍應以變賣分割為宜等語。
  (二)地○○於本院聲明，求為判決：對系爭土地變價分割、或為
    原物分割均無意見，對上訴人所提分割方案亦無意見，依每
    人持分分割，嗣後自己要轉賣、或處分均可。
  (三)巳○○○、卯○○、劉建源、Ｘ○○、酉○、辰○○、亥○
    、Ｎ○○、及Ｏ○○陳稱：系爭128、108地號土地上因建物
    甚多，被上訴人居住於其上亦有多年，倘遭變價分割，系爭
    土地遭第三人標購取得，被上訴人勢將面臨住屋被拆除，原
    審採變價分割，又土地因建物眾多，原共有人受限資力，勢
    必無法單獨標購取得全部土地，而第三人亦有可能因考量排
    除其上建物之困難，而無標購意願致無人應買；又即使有第
    三人願意標購，則考量排除建物代價後，其出價亦難期接近
    市價，致各共有人受損甚鉅。倘因判決變價分割，並順利拍
    賣由第三人取得土地，且各共有人建物因此遭逢拆屋還地後
    ，姑不論被上訴人等分得之土地變價款有否合理，被上訴人
    於無屋可住下，只得另行建造或購買新屋居住，然被上訴人
    財力有限，新購房屋確有困難等語。卯○○、辰○○、Ｏ○
    ○另稱：對上訴人所提分割方案沒有意見。Ｘ○○另以：其
    要與其母Ｕ○○○、及姐妹未○○○、亥○分在一起，不要
    分開。Ｎ○○另以：其目前僅使用56坪，分割方案其分得66
    坪，其不同意拿出金錢來補償。
  (四)玄○○稱：公廳坐落在系爭108地號土地上，目前尚有其與
    天○、Ａ○○、ｅ○○、Ｈ○○及Ｇ○○等共有人祭拜，應
    予保留。其不同意系爭土地分割。
  (五)Ｗ○○稱：同意上訴人所提之128地號土地分割方案，待分
    得後再向Ｈ○○、Ｇ○○、Ｉ○○等人購買，其中Ｈ○○已
    同意出售，其目前居住之房屋如88年4月17日複丈成果圖編
    號C部分，RC造樓房已蓋20年，應依目前佔用之面積分配，
    目前約佔20坪，其房子為磚造二層樓等語。
　(六)天○稱：其為系爭108地號土地之共有人，希望公平分割，
  　保留其目前居住之二層樓房。其另有分割方案，要依其提出
    之方案為分割等語。
  (七)Ａ○○稱：希望能維持原狀及保留公廳，不希望房屋被拆掉
    等語。
  (八)Ｉ○○稱：希望分在目前房屋所在地等語。
  (九)ｅ○○稱：108地號土地上有祠堂，不同意分割。
九、按繼承人有數人時，在分割遺產前，各繼承人對於遺產全部
    為公同共有。民法第1151條定有明文。又分割共有物係對於
    物之權利有所變動，屬處分行為，繼承人如欲分割因繼承而
    取得公同共有之遺產，因屬於處分行為，依民法第759條規
    定，自應先辦理繼承登記，始得為之。查系爭二筆土地共有
    人劉生、劉焉明分別於54年10月4日、69年8月26日死亡，劉
    生之繼承人為甲○○等27人；而劉焉明之繼承人為申○○○
    等6人，其等就被繼承人劉生、劉焉明共有之系爭108、128
    地號土地迄今尚未辦理繼承登記，堪認其等就系爭土地目前
    仍維持公同共有關係，各繼承人於未分割遺產前，對系爭土
    地尚無應有部分存在可言，上訴人訴請被上訴人甲○○等人
    應辦理繼承登記後分割，法院僅需命其等就被繼承人劉生、
    劉焉明在系爭土地之應有部分辦理繼承登記即可，依法並無
    命就其等應繼分部分辦理繼承登記之權限，原判決主文第一
    至七項命被上訴人甲○○等人應就應繼分辦理繼承登記，於
    法有所未合，自應予廢棄，改判如本主文第二、三項所示，
    核先敘明。
十、查被上訴人主張系爭土地為兩造共有，各共有人應有部分如
    本判決附表三、四所示，系爭土地並無不能分割之情事，兩
    造對之亦無不得分割之約定，惟兩造間就分割方法無從達成
    協議等情，業據上訴人提出系爭土地登記謄本、地籍圖謄本
    、戶籍謄本、及系統表等件為證，並為被上訴人所不爭執，
    堪信上訴人此部分之主張為真實，則上訴人依法請求判決分
    割系爭土地，即屬有據，應予准許。被上訴人玄○○、ｅ○
    ○以系爭108地號土地上因設有祠堂，不同意分割云云，自
    不足採。
十一、按各共有人得隨時請求分割共有物。民法第823條第1項前
      段定有明文。又法院裁判分割共有物，須斟酌各共有人之
      利害關係，使用情形，共有物之性質及價值、經濟效用、
      符合公平經濟原則，其分割方法始得謂為適當。再按分割
      共有物，以消滅共有關係為目的。法院裁判分割共有土地
      時，除因該土地內部分土地之使用目的不能分割（如為道
      路）、或部分共有人仍願維持其共有關係，應就該部分土
      地不予分割、或准該部分共有人成立新共有關係外，應將
      土地分配於各共有人單獨所有（最高法院69年度台上字第
      1831判例意旨參照）。經查：系爭128地號土地南邊面臨
　　　中和街，寬約10米，為雙向道路；東、西邊均為5至6米寬
  　　之巷道，北邊緊鄰第三人土地；該土地上各共有人占用之
    　現況如台中縣東勢地政事務所88年4月17日複丈成果圖所
      示，其上之建物迄今約20至30年左右。而系爭108地號土
      地，從128地號土地對向之巷道，即中和街293巷進入，兩
      土地間相距約400至500公尺；108地號土地之西南邊即該
      293巷巷道，約4米寬；西北邊亦為4米寬巷道；東北邊緊
      鄰第三人之果園；東南邊緊鄰天○所有同段127-8地號土
      地，同段127-437地號土地為ｅ○○所有、同段127-436地
      號土地為Ｏ○○所有，上開三筆地號土地部分為果園、部
      分雜草叢生。另依上開地政事務所88年4月30日複丈成果
      圖所示編號E、F，分別為被上訴人Ｉ○○、及Ｈ○○所有
      土磚造房一層倉庫，堆放農具使用；編號D之部分土地為
      被上訴人地○○、ｅ○○、宙○○三人建築之土磚造倉庫
      ，堆放雜物使用，其他部分種植果園及樹木；C部分土地
      緊鄰編號B東邊部分為祠堂，C部分之東南邊為天○所有之
      二層加強磚造樓房，地坪約22坪；東南邊分別為Ｏ○○、
      Ａ○○、Ｘ○○所有之磚造一層樓房屋，均供住家使用；
      另編號A、B部分為空地等情，業經本院勘驗現場製有勘驗
      筆錄、及現狀圖在卷可憑（見本院卷(二)第129至134頁），
      並經本院再囑託台中縣東勢地政事務所測繪系爭108地號
      土地詳細現況圖附卷可稽（見本院卷(三)第6頁）。本院斟
      酌系爭土地之現況、各共有人間之意願、及共有物之經濟
      效用、公平原則，認系爭108地號土地依附圖一所示之方
      法為分割；而系爭128地號土地依附圖二所示之方法為分
      割，較有利於全體共有人，且堪稱公允，理由如下：
    (一)關於系爭108地號土地部分：
      系爭108地號土地目前現狀，經本院再囑託台中縣東勢地
      政事務所測繪結果所示：被上訴人Ｈ○○、ｅ○○、Ｉ○
      ○、宙○○之磚造平房依序坐落在系爭土地上之西北側，
      祠堂即公廳坐落在系爭土地上之中間，被上訴人Ａ○○所
      有之磚造一層建物、及被上訴人天○所有之二層加強磚造
      樓房，分別坐落在系爭土地之東南側等情，有該土地複丈
      成果圖在卷可稽（見本院卷(三)第6頁）。為顧及各共有人
      目前使用土地之現狀，自編號B1起至B3應由Ｈ○○、ｅ○
      ○、Ｉ○○依序取得；自編號B4至B16止，則依序由目前
      未在系爭土地上居住使用之共有人Ｐ○○等人各按其等應
      有部分取得；又Ａ○○、天○之上開建物目前均供其等居
      住使用，且該等建物依現況觀之，尚堪居住使用，因系爭
      土地東南側緊鄰天○所有同段127- 8地號土地，為符合其
      等目前之使用現狀、及經濟效益起見，爰將編號B19分割
      予天○取得；而編號B20、21部分則由Ａ○○取得；其餘
      編號B17、B18、B22，則分別由玄○○、未○○○、申○
      ○○等6人取得。又因系爭土地之東北邊緊鄰第三人之果
      園，東南邊已分別由天○、Ａ○○取得，故玄○○、未○
      ○○、及申○○○等人於分割後所取得之土地，無法與道
      路相通；又系爭土地西南、及西北邊巷道僅寬約4米，亦
      不利分得編號B1起至B16之共有人進出之需，則系爭土地
      即有留設道路以供大眾通行之必要，爰將編號B部分作為
      道路使用，而由全體共有人維持共有；另編號B23則分歸
      由被上訴人Ｏ○○取得，俾其得與其所有相鄰之同段127-
      437地號土地合併使用；而編號B24、25則分由被上訴人Ｘ
      ○○、亥○取得。Ｘ○○雖以：其要與其母Ｕ○○○、及
      姐妹未○○○、亥○等人保持共有、或分割後土地相鄰等
      語，惟查Ｘ○○於本院多次開庭、及命提出分割方案、及
      表示意見時，均未如期提出其欲與被上訴人Ｕ○○○等人
      維持共有關係、或相鄰之主張，直至本院囑託東勢地政事
      務所製作附圖一之分割方案完成後，始為上開之陳述（見
      本院卷(三)第184頁）；又其並非Ｕ○○○、未○○○、亥
      ○等人之訴訟代理人，亦未據Ｕ○○○、未○○○陳稱願
      與Ｘ○○維持共有關係、或土地相鄰之情，況本院所採分
      割方案已將Ｘ○○、亥○分在相鄰位置，Ｕ○○○、未○
      ○○分得之部分，亦可獨立使用，且相去不遠，已足兼顧
      各共有人之利益，如必將其等四人分在相鄰位置，則將嚴
      重影嚮其他共有人權益，以致失衡。因之；Ｘ○○此部分
      所述，自不足採。至天○主張：其不同意上訴人提出之分
      割方案，要依其提出之方案為分割云云，惟依天○提出之
      分割方案（見本院卷(三)第83頁、卷(四)第253頁），其分得
      之部分，仍係本判決所採附圖一編號B19之部分，此已就
      其所有建物、及相鄰土地使用上之經濟效益所為考量之分
      配，對其權益已充分保障，至其方案主張之分割方法無非
      對其他共有人、及道路用地分割方法之主張，惟並未見其
      他共有人表示同意其分割方案，則其方案自不足採。
    (二)關於系爭128地號土地部分：
      依系爭128地號土地現況圖所示（見本院卷(二)第133頁），
      系爭土地編號A為空地，目前無人占有使用；編號B為Ｎ○
      ○占用之鐵架造倉庫；編號C、D、E、F、G、H、I之南邊
      均面臨中和街，分別為ｅ○○、Ｎ○○、卯○○、辰○○
      、陳光明、巳○○○占用之RC造樓房（其中ｅ○○已贈與
      予Ｗ○○、陳光明已出賣予陳治德，再由酉○繼承取得）
      。編號C至I部分之樓房建物，目前既分別由上開之人占有
      使用，而該等建物依現況尚堪居住使用，為符合使用現狀
      、及不損及目前經濟使用效益起見，系爭128地號土地臨
      中和街部分，依附圖二土地複丈成果圖所示，自編號A15
      至編號A18號，依序應由現使用人即被上訴人Ｗ○○、Ｎ
      ○○、卯○○、辰○○取得；而編號A19、A20號則應由上
      訴人及酉○、巳○○○等三人，依其等意願按各應有部分
      比例保持分別共有。至被上訴人Ｎ○○雖以其目前僅使用
      系爭土地56坪，卻分得66坪，超出其占用土地之部分，其
      不同意以金錢補償等語，惟查Ｎ○○目前之建物占用之面
      積為198平方公尺，換算坪數為59.89坪，雖其分割後所得
      面積為218平方公尺，超出其目前占用之土地面積，惟考
      慮各共有人占用土地之實際現狀，各共有人取得之面積未
      必能與其應有部分面積相符，於分得土地面積有所增減時
      ，自應以金錢補償，始謂公平。又編號A12至編號A14號部
      分土地，目前為被上訴人Ｗ○○上開現況圖中編號C之建
      物占用，Ｗ○○陳稱：Ｇ○○、Ｉ○○、及Ｈ○○為其叔
      父，待分割後再向其叔父等人購買取得，故編號A12至編
      號A14號，依序由被上訴人Ｇ○○、Ｉ○○、及Ｈ○○取
      得，便利其等於日後買賣取得土地完整使用之效益。另編
      號A1至A11號部分，則依序由劉焉明全體繼承人申○○○
      等6人、地○○、宙○○、ｂ○○、Ｄ○○、Ｅ○○、Ｃ
      ○○、Ｑ○○、Ｓ○○、Ｂ○○、及劉生全體繼承人甲○
      ○等27人分別取得，被上訴人地○○已陳稱對附圖二之分
      割方案無意見等語；而其餘被上訴人地○○等人均未表明
      反對附圖二之分割方案，爰將編號A1至編號A11號依序由
      其等取得。
十二、次按關於共有物之分割，如依原物之數量按其應有部分之
      比例分配，價值顯不相當者，依其價值按其應有部分比例
      分配，仍不失為以原物分配於各共有人，否則不顧慮經濟
      上之價值，一概按其應有部分核算之原物數量分配者，將
      顯失公平，惟依其價值按應有部分比例分配原物，如有害
      經濟上之利用價值者，應認有民法第824條第3項規定，共
      有人中有不能按其應有部分受分配之情形，得以金錢補償
      之（最高法院63年度台上字第2660號判例，63年度第6次
      民事庭會議決議(五)參照）。本院審酌系爭土地之經濟效益
      並兼顧全體共有人之利益與意願，認分別採附圖一、二所
      示之分割方法，對各共有人最屬有利且完整，已如前述。
      惟查各共有人因分割後取得土地之面積、及價值，與其應
      有部分之價值，有所增減，業經本院囑託政揚不動產鑑定
      有限公司鑑定在案，有該公司鑑定研究報告書在卷可稽（
      外放），並製有如附表一、二所示之各共有人間應互補償
      金額明細表，經本院徵詢各共有人對上開鑑定報告、及補
      償價格是否有意見，均未為反對之表示（見本院卷(三)第20
      4頁以下），則上開鑑定報告、及各共有人間土地差價表
      ，應堪採用。各共有人間取得系爭土地價值既有增減，若
      不以金錢補償者，即有失公平，爰依上開鑑定結果為系爭
      土地兩造間互為補償之依據，各共有人間之互為補償價格
      ，分別如附表一、二所示。
十三、綜上所述，上訴人依辦理繼承登記、及分割共有物法律關
      係，訴請被上訴人甲○○等27人、及被上訴人申○○○等
      6人應分別就系爭108、128地號土地辦理繼承登記後，就
      系爭土地為分割判決，均應予准許，爰判決如主文第二至
      五項所示。又就系爭108地號土地，各共有人間互為補償
      之金額，判決如附表一所示；就系爭128地號土地，各共
　　　有人間互為補償之金額，判決如附表二所示，以符合公允
　  　。原判決就辦理繼承登記部分，命被上訴人甲○○等27人
      、及被上訴人申○○○等6人應就其應繼分辦理繼承登記
      ，於法有所未合；又未顧及各共有人目前使用系爭土地之
      利益、及系爭土地並非細小無法為原物分割，率將系爭土
      地為變賣分割，亦有未洽，均應予廢棄。上訴論旨指摘原
　　　判決不當，求予廢棄改判，為有理由，自應由本院改判如
　　  本主文第二至七項所示。
十四、本案事實已臻明確，兩造其餘攻擊防禦方法，經核均不足
      以影響本判決結果，爰不一一論述。
十五、據上論結：本件上訴為有理由，依民事訴訟法第450條、
      第80條之1、第463條、第385條第1項前段，判決如主文。
中　　華　　民　　國　　96　　年　　5 　　月　　29　　日
                  民事第四庭    審判長法　官　黃斐君
                                　　　法  官　陳蘇宗
                                　　　法  官　張浴美
以上正本係照原本作成。
不得上訴。
　　　　　　　　　　　　　　　　　　　書記官　郭振祥
中　　華　　民　　國　　96　　年　　5 　　月　　29　　日
　　　　　　　　　　　　　　　　　　　　　　　　　　　Ｃ
附表三：108地號土地部分：
┌─────────────────┬────────┐
│  共有人姓名                      │  應有部分      │
├─────────────────┼────────┤
│　宇○○　　                      │   64分之1      │
├─────────────────┼────────┤
│　甲○○等27人(被繼承人劉生)      │   16分之2      │
├─────────────────┼────────┤
│　申○○○等6人 (被繼承人劉焉明)  │   16分之2      │
├─────────────────┼────────┤
│　玄○○　　                      │   12分之1      │
├─────────────────┼────────┤
│　天　○　　                      │   12分之1      │
├─────────────────┼────────┤
│　Ａ○○　　                      │   12分之1      │
├─────────────────┼────────┤
│　Ｏ○○　　                      │   16分之2      │
├─────────────────┼────────┤
│　Ｕ○○○　                      │   32分之1      │
├─────────────────┼────────┤
│　亥　○　　                      │   32分之1      │
├─────────────────┼────────┤
│　未○○○　                      │   32分之1      │
├─────────────────┼────────┤
│　Ｘ○○　　                      │   32分之1      │
├─────────────────┼────────┤
│　宙○○　                        │   32分之1      │
├─────────────────┼────────┤
│　地○○　　                      │   32分之1      │
├─────────────────┼────────┤
│　Ｈ○○　　                      │   48分之1      │
├─────────────────┼────────┤
│　Ｉ○○　　                      │   48分之1      │
├─────────────────┼────────┤
│　ｅ○○　　                      │   48分之1      │
├─────────────────┼────────┤
│　ｂ○○　　                      │   112分之1     │
├─────────────────┼────────┤
│　Ｄ○○　　                      │   112分之1     │
├─────────────────┼────────┤
│　Ｅ○○                          │   112分之1     │
├─────────────────┼────────┤
│　Ｃ○○                          │   112分之1     │
├─────────────────┼────────┤
│　Ｂ○○                          │   112分之1     │
├─────────────────┼────────┤
│　Ｓ○○                          │   112分之1     │
├─────────────────┼────────┤
│　Ｑ○○                          │   112分之1     │
├─────────────────┼────────┤
│　Ｐ○○                          │   64分之3      │
└─────────────────┴────────┘
附表四：
┌─────────────────┬────────┐
│  共有人姓名                      │  應有部分      │
├─────────────────┼────────┤
│　宇○○　　                      │   16分之1      │
├─────────────────┼────────┤
│　甲○○等27人(被繼承人劉生)      │   16分之2      │
├─────────────────┼────────┤
│　申○○○等6人 (被繼承人劉焉明)  │   16分之2      │
├─────────────────┼────────┤
│　Ｇ○○　　                      │   80分之1      │
├─────────────────┼────────┤
│　Ｎ○○　　                      │   80分之11     │
├─────────────────┼────────┤
│　辰○○　　                      │   32分之3      │
├─────────────────┼────────┤
│　巳○○○　                      │   32分之3      │
├─────────────────┼────────┤
│　卯○○　                        │   32分之3      │
├─────────────────┼────────┤
│　宙○○　                        │   32分之1      │
├─────────────────┼────────┤
│　地○○　　                      │   32分之1      │
├─────────────────┼────────┤
│　Ｈ○○　　                      │   80分之1      │
├─────────────────┼────────┤
│　Ｉ○○　　                      │   80之1        │
├─────────────────┼────────┤
│　Ｗ○○　　                      │   80分之1      │
├─────────────────┼────────┤
│　ｂ○○　　                      │   112分之1     │
├─────────────────┼────────┤
│　Ｄ○○　　                      │   112分之1     │
├─────────────────┼────────┤
│　Ｅ○○                          │   112分之1     │
├─────────────────┼────────┤
│　Ｃ○○                          │   112分之1     │
├─────────────────┼────────┤
│　Ｂ○○                          │   112分之1     │
├─────────────────┼────────┤
│　Ｓ○○                          │   112分之1     │
├─────────────────┼────────┤
│　Ｑ○○                          │   112分之1     │
├─────────────────┼────────┤
│　酉○                            │   32分之3      │
└─────────────────┴────────┘
